【裁判字號】    91,上訴,1554
【裁判日期】    920501
【裁判案由】    偽造文書
【裁判全文】
臺灣高等法院臺中分院刑事判決                  九十一年度上訴字第一五五四號
    上  訴  人  臺灣臺中地方法院檢察署檢察官
    上  訴  人
    即  被  告  丁○○
右上訴人因被告偽造文書案件，不服臺灣臺中地方法院九十一年度訴字第五二○號，
中華民國九十一年八月六日第一審判決（起訴案號：臺灣臺中地方法院檢察署九十年
度偵字第一七四六一號），提起上訴，本院判決如左：
    主  文
上訴駁回。
    事  實
一、丁○○（原名謝明堅）係其獨資址設臺中市○○路三二號天仁中醫醫院（起訴書
    誤載為天仁中醫診所）之實際經營者，因不具有醫師資格，依法不得開設醫院或
    診所，乃於民國八十四年二月二十八日與甲○○訂立契約，由丁○○聘請甲○○
    出任天仁中醫醫院之負責人，時間為八十四年三月一日起至八十九年二月二十八
    日止，並約定甲○○對於天仁中醫醫院之收支往來均不負責。詎丁○○因需款應
    急，曾向陳玉蕊借貸金錢，為清償借款，乃分別於八十五年三月三十一日前某日
    及八十五年五月五日前某日，在天仁中醫醫院，簽發發票日為八十五年三月三十
    一日之如附表編號一所示之支票與發票日為八十五年五月五日之如附表編號二所
    示之支票各一紙，並因陳玉蕊要求支票尚需有天仁中醫醫院之背書以增加票據之
    擔保，丁○○乃於簽發上開二紙支票之同時，蓋用「天仁中醫醫院」之印章於支
    票背面後，並基於行使偽造私文書之概括犯意，以其於不詳時地，委託不知情之
    成年刻印商，偽刻之「高木檣」印章一枚，蓋用在上開支票背面「天仁中醫醫院
    」印文旁，而偽造完成甲○○即天仁中醫醫院在該二紙支票上背書之私文書各一
    份，隨後並於天仁中醫醫院，將該二紙支票交付陳玉蕊，充當清償借款所用而行
    使之，足以生損害於甲○○。嗣因丁○○於上開支票發票日屆至時，無法付款，
    經商請陳玉蕊同意，將如附表編號一、二所示支票之發票日分別更改為同年七月
    三十一日及同年七月五日後，屆期仍不獲付款，陳玉蕊乃持上開支票向法院聲請
    對甲○○即天仁中醫醫院發給支付命令，並據以聲請對甲○○於澄清綜合醫院之
    薪資強制執行後，甲○○始查悉上情。
二、案經甲○○訴由臺灣臺中地方法院檢察署檢察官偵查起訴。
    理  由
一、訊據上訴人即被告丁○○（以下簡稱被告）固直承有於右揭時地簽發如附表所示
    之支票二紙，並有於該二紙支票背面蓋用其有使用權限之「天仁中醫醫院」印章
    後，持交證人陳玉蕊以清償借款等情，惟矢口否認有何行使偽造私文書犯行，辯
    稱：伊並未於該二紙支票背面蓋「高木檣」之印章，伊有於該二紙支票背面蓋「
    天仁中醫醫院」印章，後來證人陳玉蕊有再拿該二紙支票來天仁中醫醫院，要求
    補蓋負責人的章，但伊不在，所以伊的特別助理江智佑即拿告訴人甲○○的行政
    用章蓋在支票背面，嗣後江智佑有向伊報告此事云云。經查：
（一）右揭犯罪事實，業據告訴人分別於偵查中與原審調查時指稱：「該二紙支票背
      面之印文，並非以伊所有之印章蓋的，伊並無那個印章」「伊只有一個行政用
      章放在天仁中醫醫院，是伊自己去刻的，交由會計保管」等語明確（見偵查卷
      第七四頁以下、原審卷第三○頁），並有澄清綜合醫院醫療學術交流合作契約
      書之印文（見發查字第三二三二號卷宗第二七頁）、告訴人於偵查中到庭所蓋
      其財務與行政用章「甲○○」之印文二枚（見偵查卷第七六頁）、原審法院八
      十五年度促字第三三一一○號支付命令民事聲請事件卷宗所附支付命令聲請狀
      、支付命令一份、蓋有「天仁中醫醫院」、「高木檣」印文之如附表所示支票
      及其退票理由單各二份、原審法院九十年度執字第三八六八號民事執行卷宗所
      附扣押及移轉命令各一份在卷可稽（見前開發查卷第一四頁至第二六頁）。而
      依被告與告訴人所簽訂之合約書第三條確係載明：「對於醫院之收支往來，乙
      方（按：即告訴人）概不負責，一切由乙方具名之收支往來，乙方有自主權，
      即日起乙方也不得以其名譽、印章、身分證做為開列支票以擔保之憑證」無訛
      ，有合約書一份在卷足憑（見前開發查卷第一四頁）。
（二）另證人陳玉蕊於偵查中證述：「如附表所示之二紙支票係被告交給伊的，都是
      簽發支票的同時就蓋好『天仁中醫醫院』及『高木檣』的章，伊沒有印象有再
      拿支票到天仁中醫醫院補蓋章，伊亦不認識江智佑，與被告之票據往來，被告
      都是同時以『天仁中醫醫院』及『高木檣』的印章背書，並沒有事後補蓋的情
      事」等語（見偵查卷第六四頁反面以下）明確，並於原審調查時亦證陳：「並
      不認識江智佑，伊收受支票時都會要求要有天仁中醫醫院的背書，因為錢是天
      仁中醫醫院要借的，關於借錢之事，均是與被告處理，並未與他人接洽過」等
      語無訛（見原審卷第九一頁），雖證人陳玉蕊於原審調查時就有無拿過如附表
      所示之支票再去補背書乙節，改稱已不記得了云云，惟查證人陳玉蕊於偵查中
      所言，與事發時點較為接近，對於案發過程之記憶自較清晰，其陳述應較事後
      於原審調查時所證述內容更為可採。況證人陳玉蕊就其並不認識江智佑乙節，
      證述始終如一，則被告所辯該「高木檣」印章證人陳玉蕊嗣後拿到天仁中醫醫
      院，交由江智佑所蓋云云，顯不可採。
（三）又被告於偵查中先供稱：證人陳玉蕊拿支票來要蓋醫院負責人的章時，伊不在
      ，所以證人乙○○就拿告訴人的行政用章來蓋云云（見偵查卷二一頁），惟嗣
      證人乙○○至偵查庭證述：印章係江智佑所保管云云（見偵查卷第二五頁反面
      ），被告自此即改稱：係江智佑所蓋用云云，並於偵訊時及原審調查時均供述
      ：第二天江智佑有向伊報告此事云云，迄自原審判決諭知被告有罪後，被告竟
      又於本院調查時稱係江智佑拿去會計室補蓋，至會計室為何人蓋系爭印文，伊
      則不清楚云云（見本院卷第六六頁），其供述前後反覆，並隨訴訟之進行程度
      ，視已顯現之證據而為附和更動，自不足採認。另證人乙○○固於偵查中證述
      ：「如附表所示支票背面的所蓋的是告訴人的行政用章，是被告的特別助理江
      智佑保管的，至於支票背面的章是否他蓋的，伊不清楚，伊有見過證人陳玉蕊
      ，在數年前她曾拿一張被告簽發的支票到天仁中醫醫院說還缺一個小章，伊即
      叫她去找江智佑蓋，後來伊詢問江智佑如何解決，江智佑說用告訴人的行政用
      章蓋掉了」云云（見偵查卷第二五頁反面至第二六頁、第四九頁反面）；嗣於
      原審調查時則先結證稱：「告訴人的行政用章一直都是由會計室保管，有看過
      證人陳玉蕊拿票來補蓋章，但伊未與她交談」云云（見原審卷第三六頁、第三
      七頁），惟經原審詢以為何所證述內容與偵查中所言不同時，即改稱：「（為
      何偵查中說是特別助理江智佑在保管？）可能是他們有密切的關係，因江智佑
      當時是被告的特別助理」、「有叫證人陳玉蕊去找江智佑」云云（見原審卷第
      三七頁），是證人乙○○就告訴人印章由何人保管及證人陳玉蕊拿支票來補蓋
      章之情形，前後證述不同，其證言是否可信，自非無疑，且既係行政用章，當
      係處理行政事務所用，而告訴人僅有一行政用章，並非前開支票背面所蓋用之
    印文，已如前述，則證人乙○○所述江智佑持有告訴人之行政用章云云，亦難
      採信。又告訴人於偵查中指陳與江智佑並未相熟識（見偵查卷第四一頁反面）
      ；另於原審調查時亦指稱：「並未見過江智佑」等語，經原審依職權向勞工保
      險局調取天仁中醫醫院之勞保投保資料，該醫院八十五年六月及十二月底之單
      位被保險人資料中並無江智佑等情，有勞工保險局九十一年四月三日保承資字
      第○九一一○○八三六六○號函附被保險人資料一份存卷可查（見原審卷第五
      八頁以下）。被告雖提出江智佑之履歷表及辭呈各一份，惟江智佑（後改名為
      江智勳）業於九十年五月十九日死亡等情，有江智佑之除戶謄本一份附卷可佐
      （見偵查卷第六二頁），致無從傳訊其到庭以明上開履歷表及辭呈是否確係伊
      所書寫，惟經比對原審函囑臺中市西區戶政事務所回覆江智佑親筆書寫之請求
      更改姓名申請書（見原審卷第五○頁），其上之簽名，與被告所提前開江智佑
      之履歷表及辭呈，其筆跡亦顯然不符，況江智佑如確曾在天仁中醫醫院任職，
      告訴人應無不復記憶之理。另被告提出之江智佑勞工保險卡亦無記載江智佑於
      天仁中醫醫院任職之事實，是被告所辯：江智佑於八十五年間曾在天仁中醫醫
      院任職乙節，亦屬無從證明，且縱被告所辯江智佑於斯時在天仁中醫醫院任職
      之事屬實，然因被告之供述及證人乙○○之證言有前述瑕疵之處，亦難以採信
      被告關於「高木檣」印章係江智佑所蓋之供述。
（四）又查，如附表所示支票所蓋小章之「高木檣」印文，與告訴人前述於偵查中所
      蓋之行政用章之印文、澄清綜合醫院醫療學術交流合作契約書上告訴人印章之
      印文並不一致，並將告訴人之姓名「甲○○」之「墻」字，誤刻為「檣」，如
      該「高木檣」之印章確為天仁中醫醫院業務上所使用之印章，其重要性不言可
      喻，則於委託他人刻章時，應會小心謹慎避免有誤，自無發生刻錯字而仍加以
      使用之現象。況被告迄今均未能提出任何蓋有前開其所謂告訴人行政用章「高
      木檣」印文之相關文件，是被告所辯該印章應是告訴人的行政用章云云，並無
      可採，該印章應是被告所盜刻無誤。
（五）被告未經告訴人之同意，以盜刻之告訴人名義之印章在支票上背書，造成告訴
      人願意負擔票據責任之外觀，致告訴人因而受債務之追償，自足生損害於告訴
      人至明。
（六）至告訴代理人固於本院指稱被告於原審訊問時自承不能以天仁中醫醫院之名義
      背書，因此被告於本件系爭上蓋用天仁中醫醫院之章亦涉偽造文書犯行云云；
      惟查，被告既係天仁中醫醫院之實際負責人，且依前開約定書第一條、第三條
      所載，對於醫院之盈虧、房租及一切設施和所用藥品款項亦均由被告負責，告
      訴人並不過問醫院之收支往來，則衡情自難期被告以醫院名義對外交易洽商醫
      院事務，恆需得告訴人之授權始得蓋用醫院之印鑑章，是被告關此部分所為尚
      與偽造文書犯嫌無涉，告訴代理人所指，自有誤會，應併敘明。
（七）綜上所述，被告辯解，顯係事後卸責之詞，委無足採，其犯行堪以認定，應予
      依法論科。
二、按支票背書，在票據法上係表示對支票負擔擔保責任之意思，為法律規定之文書
    ，並非依習慣表示一定用意之證明，亦非有價證券之一部，在支票背面偽造印文
    為背書，應成立偽造文書罪（最高法院五十九年台上字第二五八八號、六十四年
    台上字第一五九七號、七十年台上二一六二號判例意旨參照），本件被告丁○○
    偽造「高木檣」之印文在如附表所示之二紙支票背書之犯行，核其所為係犯刑法
    第二百十六條、第二百十條之行使偽造私文書罪。被告利用不知情之刻印商偽造
    「高木檣」之印章一枚，係屬間接正犯。又被告偽造印章、印文為偽造私文書之
    階段行為，被告偽造私文書後復持以行使，其偽造之低度行為已為行使之高度行
    為所吸收，均不另論罪。被告先後二次行使偽造私文書之犯行，時間緊接，手段
    及犯罪基本構成要件均相同，顯係基於概括之犯意為之，為連續犯，應依法加重
    其刑。原審因而適用刑事訴訟法第二百九十九條第一項前段、刑法第二條第一項
    前段、第五十六條、第二百十六條、第二百十條、修正後刑法第四十一條第一項
    前段，罰金罰鍰提高標準條例第二條之規定，並審酌被告犯罪目的、手段尚屬平
    和、造成告訴人損害非輕，復未與告訴人和解並賠償其損害，犯罪後亦未見認錯
    悔過之具體表現，態度欠佳等一切情狀，量處有期徒刑六月，並諭知易科罰金之
    折算標準，且將在如附表所示二紙支票上所偽造之「高木檣」印文各一枚，共計
    二枚，及偽造之「高木檣」印章一枚，因不能證明已滅失，均依刑法第二百十九
    條之規定，併予宣告沒收，其認事用法核無違誤，量刑亦屬允當，檢察官依告訴
    人聲請上訴意旨認量刑過輕及被告上訴否認犯罪，其等上訴均為無理由，應予駁
    回。至於原判決之主文第一項雖記載「丁○○行使偽造私文書，足以生損害於他
    人，‧‧‧」；惟查，原判決事實欄業已敘明被告丁○○係基於行使偽造私文書
    之概括犯意，理由欄並論述被告先後二次行使偽造私文書之犯行，時間緊接，手
    段及犯罪基本構成要件均相同，顯係基於概括之犯意為之，為連續犯，「據上論
    斷」文下復引用刑法第五十六條之規定，足認原審確認定被告係屬連續犯，原判
    決主文第一項未於「行使偽造私文書」之上載明「連續」二字，固有漏載，但不
    影響全案情節與判決本旨，併此指明。
據上論斷，應依刑事訴訟法第三百六十八條，判決如主文。
本案經檢察官丙○○到庭執行職務。
中      華      民      國    九十二    年      五      月      一      日
                                  臺灣高等法院臺中分院刑事第五庭
                                        審判長法  官  袁  從  楨
                                              法  官  姚  勳  昌
                                              法  官  郭  同  奇
右正本證明與原本無異。
如不服本判決應於收受送達後十日內向本院提出上訴書狀，其未敘述上訴之理由者並
得於提起上訴後十日內向本院補提理由書（均須按他造當事人之人數附繕本）。
                                              書記官  陳  玫  伶
中      華      民      國    九十二     年      五       月     二     日
附錄本案論罪科刑法條全文：
刑法第二百一十條
偽造、變造私文書，足以生損害於公眾或他人者，處五年以下有期徒刑。
第二百一十六條
行使第二百十條至第二百十五條之文書者，依偽造、變造文書或登載不實事項或使登
載不實事項之規定處斷。
附表：
編號  付   款   人  帳     號  發票人  發 票 日  支票號碼      金      額
                                                               （新臺幣）
一、  臺中區中小企  25753      謝明堅  85.07.31  NGRA0000000   0十三萬四
      業銀行南臺中                   （原發票日                千元
      分行                             85.03.31）
二、  富邦銀行北臺  000000000  謝明堅  85.07.05  FU0000000     十萬元
      中分行                         （原發票日
                                       85.05.05）
                                                                        Ｆ


司法院資訊處製作；財團法人民間司法改革基金會備份。
